---
title: "Mapas con R"
author: "Juan Bosco Mendoza Vega"
date: "2 de noviembre de 2016"
output: 
  html_document: 
    highlight: haddock
---

```{r setup, include=FALSE}
knitr::opts_chunk$set(echo = TRUE)
```

## Paquetes necesarios
Usaremos: 

* `readxl` lectura de hojas de cálculo de Excel
* `dplyr` manipulación y transformación de  datos
* `tidyr` limpieza de tablas de datos
* `tmap` creación de mapas temáticos
* `viridis` paleta de colores Viridis

```{r, warning=FALSE}
library(readxl)
library(dplyr)
library(tidyr)
library(tmap)
library(viridis)
```

## Archivos necesarios

Descargamos dos hojas de cálculo de *Excel¨* que contienen los resultados de Planea 2015 de Sexto Primaria, para Matemáticas y Lenguaje y comunicación.

```{r, eval=FALSE}
download.file("http://www.inee.edu.mx/images/stories/2016/planea/resultados-agosto-2016/PLANEA_6prim_Resultados_de_Logro_LyC_20160713.xlsx",
              destfile = "PLANEA_6prim_Resultados_de_Logro_LyC_20160713.xlsx",
              mode = "wb")
download.file("http://www.inee.edu.mx/images/stories/2016/planea/resultados-agosto-2016/PLANEA_6prim_Resultados_de_Logro_Mat_20160713.xlsx",
              destfile = "PLANEA_6prim_Resultados_de_Logro_Mat_20160713.xlsx",
              mode = "wb")
```

Además necesitamos los archivos con información geográfica de México. Podemos encontrar una carpeta zip cuyo contenido debemos extraer en nuestra carpeta de trabajo. 

* http://www.arcgis.com/home/item.html?id=ac9041c51b5c49c683fbfec61dc03ba8

El archivo obtenemos se llama *mexstrates.xip* y el archivo que usaremos es *mexstates.shp*, que .es un archivo de tipo *shapefile*.

## Importar datos a R

Importamos la información geográfica con la función `read_shape` de `tmap`.

```{r}
mex_shape <- read_shape("mexstates.shp")
```

Usaremos la función `read_excel` para importar los datos de las hojas de cálculo a R, como **data.frames**. En este proceso serán usadas distintas funciones del paquete `dplyr` para seleccionar y ordenar los datos de manera que podamos usarlos después en un mapa temático.

Importaremos dos pestañas de la hoja de cálculo con resultados de Lectura y comunicación por separado y después las combinaremos.

El resultado serán data.frames con una Entidad por renglón, y una variable de resultados por columna.

```{r importar lyc}
sexto_lyc_media <-
  read_excel("PLANEA_6prim_Resultados_de_Logro_LyC_20160713.xlsx",
             sheet = "6",
             skip = 4,
             col_names = F) %>%
  slice(1:214) %>%
  select(X0, X2, X8, X14) %>%
  filter(!X0 %in% c("Tipo de escuela", NA, "Marginación", "Rural-Urbano")) %>%
  rename("Entidad" = X0, 
         "Media_Estatal" = X2,
         "Media_Hombres" = X8,
         "Media_Mujeres" = X14) %>%
  mutate(Media_Genero =
           as.numeric(Media_Hombres) - as.numeric(Media_Mujeres)) %>%
  group_by(Entidad) %>%
  mutate_all(funs(as.numeric)) %>%
  ungroup()

sexto_lyc_nivel <-
  read_excel("PLANEA_6prim_Resultados_de_Logro_LyC_20160713.xlsx",
             sheet = "7",
             skip = 5,
             col_names = F) %>%
  slice(1:214) %>%
  select(X0, X2, X6, X10, X14, X18, X22) %>%
  filter(!X0 %in% c("Tipo de escuela", NA, "Marginación", "Rural-Urbano")) %>%
  rename("Entidad" = X0,
         "Nivel_1" = X2,
         "Nivel_2" = X6,
         "Nivel_3" = X10,
         "Nivel_4" = X14,
         "Al_menos_2" = X18,
         "Al_menos_3" = X22) %>%
  lapply(., function(columna){
    gsub(pattern = "\\*", replacement = "", x = columna)
  }) %>%
  tbl_df() %>%
  group_by(Entidad) %>%
  mutate_all(funs(as.numeric)) %>%
  ungroup()
```

Los resultados de Planea 2015 no incluyen datos para algunas Entidades debido a que fue imposible realizar aplicaciones en ellos. Como necesitamos tener un renglon para cada uno de los 32 estados de México, creamos un *data.frame* con sus nombres, que usaremos en el siguiente paso.

```{r entidades}
entidades <-
  data.frame(
    Entidad = c(
      "Aguascalientes", "Baja California", "Baja California Sur", "Campeche",
      "Chiapas", "Chihuahua", "Coahuila", "Colima", "Distrito Federal",
      "Durango", "Guanajuato", "Guerrero", "Hidalgo", "Jalisco", "Mexico",
      "Michoacan", "Morelos", "Nayarit", "Nuevo Leon", "Oaxaca", "Puebla",
      "Queretaro", "Quintana Roo", "San Luis Potosi", "Sinaloa", "Sonora",
      "Tabasco", "Tamaulipas", "Tlaxcala", "Veracruz", "Yucatan", "Zacatecas"
    )) %>%
  mutate(Entidad = as.character(Entidad))
```

Unimos las tablas que hemos creado hasta ahora y eliminamos las tildes de los nombres de entidades. Esto nos permitirá combinar estas tablas con el la información geográfica que usaremos.

```{r unir tablas lyc}
sexto_lyc <-
  inner_join(sexto_lyc_media, sexto_lyc_nivel) %>%
  mutate(Entidad = chartr("áéíóú", "aeiou", Entidad)) %>%
  left_join(entidades, .) %>% 
  tbl_df
```

Como resultado, tendremos la tabla *sexto_lyc* y habremos concluído la primera parte del proceso.

```{r}
sexto_lyc
```

## Mapa
Comprobamos que los nombres de Entidades de nuestra tabla de datos y lo del archivo *shapefile* correspondan, pues son estos nombres los que se usaran para combinar la información de los dos objetos.

El objeto `mex_shape` contiene una gran cantidad de información, por lo que ubicar los nombres de las Entidades puede ser difícil. Estos se encuentran como parte de de la entrada `@data` en este objeto.

```{r}
identical(mex_shape@data$ADMIN_NAME, sexto_lyc$Entidad)
```

Ahora combinamos los datos en ambos objetos con la función `append_data` de `tmap`. El parámetro *key.shp* indica qué columna de `@data` sera usada como referencia. *key.data* indica la columna en la tabla que deseamos combinar que debe tener el mismo contenido que lo que declaramos en *key.shp*.

Asignamos el resultado al objeto *mex_mapa*

```{r}
mex_mapa <- append_data(mex_shape, 
                        sexto_lyc, 
                        key.shp = "ADMIN_NAME", 
                        key.data = "Entidad")
```

## Generación de mapas temáticos
Con el objeto *mex_mapa* ahora podemos usar la función *tm_shape* de `tmap`.


```{r}
tm_shape(mex_mapa) +
  tm_fill("Media_Estatal",
          title = "Planea 2015 \nCuartiles \nMatemáticas",
          textNA = "Sin datos",
          legend.format = list(text.separator = "a"),
          palette =  "Blues",
          style = "quantile",
          n = 4) +
  tm_borders(alpha = .75,
             col = "black")
```

```{r}
tm_shape(mex_mapa) +
  tm_fill("Nivel_1",
          title = "Planea 2015 \nNivel 1",
          textNA = "Sin datos",
          legend.format = list(text.separator = "a"),
          palette =  "Reds",
          style = "quantile",
          n = 4) +
  tm_borders(alpha = .75,
             col = "black")

tm_shape(mex_mapa) +
  tm_fill("Nivel_4",
          title = "Planea 2015 \nNivel 4",
          textNA = "Sin datos",
          legend.format = list(text.separator = "a"),
          palette =  "Greens",
          style = "quantile",
          n = 4) +
  tm_borders(alpha = .75,
             col = "black")

tm_shape(mex_mapa) +
  tm_fill(c("Media_Hombres", "Media_Mujeres"),
          title = "Planea 2015 \nDiferencia género",
          textNA = "Sin datos",
          legend.format = list(text.separator = "a"),
          style = "quantile",
          palette =  "Purples",
          free.scales = T,
          n = 4) +
  tm_borders(alpha = .75,
             col = "black")
```



