---
title: "Tutorial de dplyr"
author: "Juan Bosco Mendoza Vega"
date: "23/8/2019"
output: 
  html_document: 
    df_print: tibble
    highlight: haddock
    theme: yeti
---

```{r setup, include=FALSE}
knitr::opts_chunk$set(echo = TRUE)
```
En este tutorial vamos a conocer el paquete `dplyr` de R y las funciones que nos ofrece para el análisis de datos. 

`dplyr` cuenta con funciones que hacen más intuitiva y consistente para la manipulación y transformación de datos. Entre ellas, nos encontraremos con funciones sumamente útiles para trabajar con data frames.

En mi trabajo cotidiano, prefiero usar `dplyr` en lugar de las funciones de R base ya que me permiten concentrarme en el problema que intento resolver, en lugar de tratar de recordar las muchas inconsistencias en funcionalidad que ha acumulado R a través del tiempo.

Comencemos instalando `dplyr`.

# Instalación
Usamos la función `install.packages()` para instalar `dplyr`.

Aunque podemos instalar `dplyr` con `install.packages("dplyr")`, es recomendable instalar todo el meta paquete `tidyverse`. 

De este modo instalamos una familia de paquetes que tiene como objetivo facilitar el uso de R, que incluye herramientas para programación funcional, visualización de datos, manejo de factores y muchas cosas más. Sin duda te serán de utilidad en el futuro.

```{r, eval = FALSE}
install.packages("tidyverse")
```

Una vez instalado, cargamos este paquete a nuestro entorno de trabajo. Seguramente verás un par de advertencias, pero es normal, dado que hay funciones de `stat` que son reemplazadas por otras al cargar `tidyverse`.

```{r}
library(tidyverse)
```

# El operador pipe
Lo primero que revisaremos es un operador que `dplyr` toma del paquete `magrittr`, el pipe: `%>%`

Este operador se puede leer como "**toma lo que está del lado izquierdo como argumento para lo hacer lo que está del lado derecho**".

Con este operador es más sencillo escribir código fácil de entender y depurar. En lugar de anidar funciones, como es lo habitual en R, las escribimos una después de otra, de izquierda a derecho y de arriba a abajo, en el orden que deseamos ejecutarlas.

Lo anterior puede sonar un poco raro pero es fácil de entender al verlo en práctica.

Si quisiera obtener la media de una secuencia de diez números, normalmente haría lo siguiente.

```{r}
mean(1:10)
```

Con un pipe puedo relizar la misma tarea expresada de la siguiente forma.

```{r}
1:10 %>% mean()
```

Visto así, no parece la gran cosa, escribimos más y no es evidente que ganamos con ello.

Es al momento de realizar múltiples operaciones que el pipe demuestra su utilidad.

Si, por alguna razón, quisiera correr un análisis de componentes principales a partir de una secuencia de números consecutivos, a los cuales les aplico una normalización y, con esos resultados, obtener un resumen que muestre la importancia de los componentes extraidos, haría lo siguiente.

```{r}
summary(princomp(scale(matrix(1:80, ncol = 4))))
```

Con un poco de práctica, no es tan difícil de leer la expresión anterior. Buscas el nivel más profundo de anidación y lees de adentro hacia afuera. Esta es también la manera de escribir estos bloques de código, de modo que no es raro tener errores con paréntesis o con el orden en el que deseamos que ocurran las funciones. 

Si usamos el pipe, la secuencia de operaciones anterior es más sencilla de leer y escribir.

```{r}
1:80 %>% 
  matrix(ncol = 4) %>% 
  scale() %>% 
  princomp() %>% 
  summary()
```

Esta secuencia de funciones puede leerse como:
Generamos  una secuencia de números del 1 al 80; tomamos su resultado como argumento para la función matrix; lo que resulta de esta función lo tomamos como argumento para la función scale; lo que resultado de esta función lo tomamos como argumento para la función princomp; y lo que resulta de esta función lo tomamos como argumento para la función summary.

Es largo si lo queremos expresar en voz alta, pero creo que es evidente este fragmento de código requiere de menos esfuerzo para comprenderse de un vistazo.

Notarás que la función matrix tiene un argumento adicional, ncol = 4. Cuando tomamos un valor a la izquierda de un pipe como argumento para una función a la derecha, estamos asignando este valor al primero argumento de dicha función. Si esta función admite más de un argumento, podemos declararlo.

Un ejempl trivial, con la función pnorm. Esta función admite como primer argumento un valor para q, el cuantil para el que deseamos calcular su probabilidad en una distribución normal. Además de este, tenemos argumentos para describir la distribución normal a la que pertenece q.

De modo que podemos hacer lo siguiente.
```{r}
75 %>% 
pnorm(mean = 50, sd = 10)
```

Si queremos que el valor a la izquierda del pipe sea usado para un argumento diferente al primero que admite una función, usamos un punto.

El **punto es un marcador de posición o placeholder**. Este punto representa el resultado del pipeline hasta ese momento y podemos realizar operaciones con él.

De este modo, podemos usar el punto para cualquier argumento que deseemos.
```{r}
# . como mean
50 %>% 
  pnorm(q = 75, mean = ., sd = 100)

# . como sd
50 %>% 
  pnorm(q = 75, mean = 100, sd = .)
```

Usando el placeholder, podemos crear bloques de código que realicen cualquier tipo de operación, usando llaves después de un pipe.

De este modo, puedes realizar operaciones como la siguiente.

```{r}
1:10 %>% 
  { . - mean(.)}
  
```

Este no es un uso muy común de dplyr, pero es bueno lo tengas en mente, puede sacarte de un apuro.

Una nota para usuarios más avanzados: lo que ocurre dentro de las llaves, en realidad, ocurre en su propio entorno, lo cual puedes comprobar con la función `environment`. Puedes pensar en ello como una forma de función anónima.

Finalmente, podemos asignar el resultado de funciones en un pipe de la siguiente manera.

```{r}
resultado <- 1:100 %>% 
  var() %>% 
  sqrt()

resultado
```

Siguiendo la convención de insertar un salto de línea después de un pipe, la tarea de quitar, agregar o editar pasos a un proceso se vuelve más fácil.

Por ejemplo, en el pipeline que creamos más arriba, podemos borrar fácilmente el renglón que contiene la función `scale`, o cambiar los argumentos de la función `matrix`, o iniciar con una secuencia del 1 al 80, entre muchos otros cambios.

```{r}
1:800 %>% 
  matrix(ncol = 8) %>% 
  princomp() %>% 
  summary()
```

Veamos ahora las principales funciones para manipular data frames.

# Manipulando data frames

Probablemente la tarea más común al manipular data frames es obtener sub conjuntos de columnas y renglones.

Para realizar esta tarea, tradicionalmente usamos corchetes o la función `subset`.

Por ejemplo, hacemos lo siguiente para obtener los datos de las columnas Petal.Width y Petal.Length del data frame `iris`, incluido en R base, en las que Sepal.Width es mayor que 3.8 y Species es igual a setosa.

```{r}
iris[iris$Sepal.Width > 3.8 & iris$Species == "setosa", c("Petal.Width", "Petal.Length")]
```

Este método de por sí ya es un poco enredado, pero además tiene la particularidad de que no siempre te va a devolver un data frame como resultado.

Por ejemplo, si solo pedimos resultados de la columna Petal.Width, obtenemos un vector.

```{r}
iris[iris$Sepal.Width > 3.8 & iris$Species == "setosa", "Petal.Width"]
```

Con las funciones `select` y `filter`, no solo hacemos más fácil obtener subconjuntos de un data frame, sino que además, nos aseguramos que siempre vamos a obtener un data frame como resultado.

## La función select
`select` es usada para seleccionar columnas de un data frame. Esta función pide como argumento el nombre de las columnas que deseamos elegir.

Por ejemplo, las columnas Petal.Width y Petal.Length.

```{r}
iris %>% 
  select(Petal.Width, Petal.Length)
```

Notarás que no es necesario escribir el nombre de las columnas entre comillas, pero si lo deseas, puedes hacerlo. Esto es sumamente útil cuando estás creando funciones usando dplyr.

```{r}
iris %>% 
  select("Petal.Width", "Petal.Length")
```

También es posible seleccionar columnas por su índice, es decir, su número de columna.
```{r}
iris %>% 
  select(3, 4)
```

Si, por el contrario, lo que queremos es excluir una columna de un data frame, simplemente agregamos el signo menos (`-`) antes del nombre de la columna.

Excluimos la columna Species de iris de la siguiente manera.

```{r}
iris %>% 
  select(-Species)
```

Si deseamos excluir más de una columna y evitar escribir un guion antes del nombre de cada una de ellas, escribimos sus nombres como parte de un vector. 

Por ejemplo, para excluir las columnas Petal.Length y Species.

```{r}
iris %>% 
  select(-c(Sepal.Length, Sepal.Width, Species))
```

Si conocemos el orden de las columnas en un data frame, podemos usar dos puntos (`:`) para elegir rangos de columnas.

Por ejemplo, para elegir todas las columnas, en orden, desde Sepal.Width a Petal.Width.

```{r}
iris %>% 
  select(Sepal.Width:Petal.Width)
```

Lo anterior no funciona para exclusiones. Debemos escribir el rango como parte de un vector.

Entonces, esto no funciona.

```{r, error = TRUE}
iris %>% 
  select(-Sepal.Width:Petal.Width)
```

Pero esto sí.

```{r}
iris %>% 
  select(-c(Sepal.Width:Petal.Width))
```
