---
title: "Variables dummy (one-hot encoding) con R"
author: "Juan Bosco Mendoza Vega"
date: "20 de abril de 2019"
output:
  html_document: 
    highlight: haddock
    theme: yeti
  pdf_document: 
    highlight: razaresso
---

```{r setup, include=FALSE}
knitr::opts_chunk$set(echo = TRUE, message = FALSE, warning = FALSE, comment = "")
```

Los datos categóricos o nominales, como su nombre lo indica, son usados para nombrar o categorizar información. Este tipo de dato se caracteriza por no ser ordenado, incluso si se usan números para representarlos.

El nombre de las diferentes razas de perros es un dato categórico. Aunque puedes ordenar todos los nombres alfabéticamente, carece de sentido conceptual que "Akita" se encuentre antes que "Beagle" o que "Collie" se encuentre después de "Chihuahua". Esto no nos informa ni nos ayuda a entender sobre las características de los perros que pertenecen a estas razas.

Las funciones de R base y stats, que se incluyen con toda instalación de este lenguaje, están diseñadas para trabajar con datos categóricos usando, principalmente, las características del tipo de dato *factor*, que es particular a R. 

Si deseamos realizar una regresión linear con la función `lm()` de *stats*, no tendremos problemas para realizar correctamente sus operaciones. 

Sin embargo, este no siempre es el caso con funciones incluidas en paquetes de terceros o que importan procedimientos desde otros lenguajes de programación.

En especial, múltiples métodos de *Machine Learning* y *Deep Learning* requieren matrices numéricas como datos de entrada, por lo que es necesario transformar variables de tipo categórico para implementarlos.

La manera más sencilla de transformar estos datos es crear **variables dummy** (falsas, en español), proceso también conocido como **one-hot encoding**.

En este artículo revisaremos cómo crear variables dummy en R, definiendo nuestra propia función y usando el paquete *fastDummies*. Pero primero, demos un vistazo a qué es una variable dummy.

# Las variables dummy
Crear variables dummy implica transformar datos de un formato "alto", en el que cada columna contiene la información de una variable, a datos con un formato "ancho", en los que múltiples columnas contienen la información de las dos variables, codificada de manera binaria, esto es, con 0 y 1.

A lo largo de este artículo usaremos como ejemplo un data frame con datos de distintos perros en una veterinaria hipotética. 

Nuestro objetivo será transformar la información de dos variables, *raza*, para la raza a la que pertenecen los perros, y *vac*, para tipo de vacuna que se les ha aplicado, a variables dummy.

Es decir, pasaremos de este data frame:
```{r, echo=FALSE}
set.seed(1986)
perros <- 
  data.frame(
    id = 1:15,
    peso = round(rnorm(n = 15, mean = 2000, sd = 250), 1),
    alto  = round(rnorm(n = 15, mean = 30, sd = 10), 1), 
    raza = sample(x = c("akita", "beagle", "collie"), size = 15, 
                     replace = TRUE),
    vac = sample(x = c("alfa", "beta"), size = 15, replace = TRUE)
  )

perros
```

A este data frame:
```{r, echo=FALSE}
set.seed(1986)
dplyr::select(fastDummies::dummy_columns(perros, c("raza", "vac")), -c(raza, vac))
```

En este ejemplo, la manera de interpretar las variables dummy es observando las columnas con el prefijo "raza_" y "vac_". 

Para cada renglón, si una variable dummy con el prefijo "raza_" contiene un 1, esto indica que el perro en ese renglón pertenece a esa raza. Lo mismo hacemos con las columnas con el prefijo "vac_".

De este modo, el primer perro en nuestro datos es un akita, pues tiene un 1 en la columna *raza_akita* y el tipo de vacuna que se le ha aplicado es beta, pues tiene un 1 en *vac_beta*.
 
Veamos como llegar a este resultado, paso por paso, definiendo nuestra propia función.

# Definiendo una función para crear variables dummy
Usaremos los siguientes paquetes, que forman parte del *tidyverse*, una familia de paquetes diseñados para realizar operaciones comunes en R de manera más intuitiva y organizada:

* dplyr. Manipulación y transformación de datos en data frames.
* tidyr. Re-estructurar y limpiar la estructura de data frames.
* map. Manipulación de listas y programación funcional.

La manera más fácil de agregar estos paquetes en nuestro espacio de trabajo  de R es a través de cargar todo tidyverse con `library`.
```{r}
library(tidyverse)
```

Si no tienes instalado este paquete, usamos la función `install.packages`.
```{r, eval = FALSE}
install.packages("tidyverse")
```

Generamos los datos que usaremos en nuestro ejemplo con `data.frame`.

Poblaremos un data frame con datos de id, peso, alto, raza y vacuna aplicada a 15 perros de una veterinaria hipotética. 

Las funciones `rnorm` y `sample` son usadas para generar datos aleatorios, mientras que `set.seed` es una función que nos permite reproducir sus resultados, de modo tal que obtengas los mismos valores que ves aquí. `round` simplemente redondea datos numéricos.
```{r}
set.seed(1986)
perros <- 
  data.frame(
    id = 1:15,
    peso = round(rnorm(n = 15, mean = 2000, sd = 250), 1),
    alto  = round(rnorm(n = 15, mean = 30, sd = 10), 1), 
    raza = sample(x = c("akita", "beagle", "collie"), size = 15, 
                     replace = TRUE),
    vac = sample(x = c("alfa", "beta"), size = 15, replace = TRUE)
  )
```

Nuestro data frame es el siguiente.
```{r}
perros
```

Comenzamos usando la función `mutate` para modificar y crear columnas.

Agregamos el prefijo "raza" y "vac" a los datos de la columnas con esos nombres. Esto nos servirá más adelante organizar y distinguir nuestras variables dummy.

A lo largo de este ejemplo usaremos el pipe de *dplyr*, `%>%`, el cual indica que el resultado de una función es usado como los argumentos de la siguiente. Esto facilita programar y depurar operaciones que ocurren en secuencia, así que veras frecuentemente este operador.
```{r}
perros %>% 
  mutate(raza = paste("raza", raza, sep = "_"))
```

Ahora creamos una columna llamada *valor_raza*, que llenamos con unos. De este modo indicaremos la presencia de esta variable al convertir la columna *raza* en varias dummy. Hacemos lo mismo con la columna *vac*.
```{r}
perros %>% 
  mutate(raza = paste("raza", raza, sep = "_"),
         valor_raza = 1,
         vac = paste("vac", vac, sep = "_"),
         valor_vac = 1
         )
```

Finalmente usamos la función `spread` para convertir las columnas *raza* y *vac* en múltiples columnas. Esta función hace una transposición, convirtiendo datos altos a datos anchos.

`spread` nos pide dos argumentos, ╔`key` y `value`. `key es el nombre de la columna que se usará para nombrar a las nuevas columnas, value es el valor que estas tendrán. 
```{r}
perros %>% 
  mutate(raza = paste("raza", raza, sep = "_"),
         valor_raza = 1,
         vac = paste("vac", vac, sep = "_"),
         valor_vac = 1
         ) %>% 
  spread(key = raza, value = valor_raza)
```

Hacemos los mismo con *vac*.
```{r}
perros %>% 
  mutate(raza = paste("raza", raza, sep = "_"),
         valor_raza = 1,
         vac = paste("vac", vac, sep = "_"),
         valor_vac = 1
         ) %>% 
  spread(key = raza, value = valor_raza) %>% 
  spread(key = vac, value = valor_vac)
```

Nuestras variables están casi listas. Tenemos que cambiar los NA por 0. Debemos dar un argumento adicional a `spread`, `fill = 0`.
```{r}
perros %>% 
  mutate(raza = paste("raza", raza, sep = "_"),
         valor_raza = 1,
         vac = paste("vac", vac, sep = "_"),
         valor_vac = 1
         ) %>% 
  spread(key = raza, value = valor_raza, fill = 0) %>% 
  spread(key = vac, value = valor_vac, fill = 0)
```

¡Listo! Tenemos variables dummy para *raza* y para *vac*.

Por supuesto podemos definir una función para realizar esta tarea fácilmente.

Como *tidyverse* tiene una forma no estándar de evaluar los nombres de variables, usaremos `mutate_at` en lugar de `mutate` y las funciones `eval` y `as.symbol`. Estas dos últimas funciones son usadas para interpretar cadenas de texto como nombres de objetos.

La función que vamos a definir recibirá como argumentos un data frame y el nombre de la columna que deseamos convertir a `dummy`, como cadena de texto.

Nombramos a nuestra función  `columna_dummy`. 
```{r columna_dummy}
columna_dummy <- function(df, columna) {
  df %>% 
  mutate_at(columna, ~paste(columna, eval(as.symbol(columna)), sep = "_")) %>% 
    mutate(valor = 1) %>% 
    spread(key = columna, value = valor, fill = 0)
}
```

Probemos nuestra función con la columna *raza*.
```{r columna_dummy_raza}
columna_dummy(perros, "raza")
```

Probamos ahora con la columna *vac*.
```{r columna_dummy_vac}
columna_dummy(perros, "vac")
```

El resultado anterior está bien si queremos transformar en dummy una variable a la vez,  pero es poco práctica para realizar múltiples transformaciones.

Podemos usar las funciones `lapply` de R base o `map` del paquete *purrr* del *tidyverse* para definir una nueva función que pueda convertir a dummy más de una variable a la vez.

Como estamos usando *tidyverse*, usaremos `map`, una función que nos permite aplicar una función a todos los elementos de una lista, o un objeto coercionable a una lista, como es el caso de los data frame.

Vamos a aplicar `columna_dummy` a los elementos de nuestro data frame *perros* llamados *raza* y *vac*.
```{r map_raza_vac}
map(c("raza", "vac"), columna_dummy, df = perros) 
```

¡Luce bien! Sin embargo, nuestro resultado es una lista con dos data frames, en lugar de un data frame.

Usamos `reduce` de *purrr* e `inner_join` de *dplyr* para unir estas dos data frames en una sola, tomando las columnas en comun como índice, un proceso similar lo que haríamos en SQL.
```{r map_reduce}
map(c("raza", "vac"), columna_dummy, df = perros) %>% 
  reduce(inner_join)
```

Nos resta quitar del data frame resultante las columnas *raza* y *vac* originales. 

Esto lo haremos al definir la función `crear_variables`, que tomará como argumentos un data frame y los nombres de las variables que deseamos convertir a dummy. De este modo, podremos usar `select` para quitar del data frame resultante las variables originales.
```{r crear_dummies}
crear_dummies <- function(df, nombres) {
  map(c("raza", "vac"), columna_dummy, df = perros) %>% 
    reduce(inner_join) %>% 
    select(-c(nombres))
}
```

Probemos nuestra nueva función.
```{r crear_dummies_raza_vac}
crear_dummies(perros, c("raza", "vac"))
```

¡Hemos terminado! 

Por supuesto, si no quieres definir esta función para cada uno de tus proyectos en R, puedes crear un paquete local que la incluya o puedes usar un paquete ya existente que realice esta transformación. Uno de ellos es *fastDummies*.

# Usando fastDummies
El paquete fastDummies esta diseñado específicamente para convertir variables categóricas en dummies.

Cargamos este paquete con `library`.
```{r lib_fastDummies}
library(fastDummies)
```

Si no lo tenemos instalado, usamos `install.packages`.
```{r inst_fastDummies, eval=FALSE}
install.packages("fastDummies")
```

Podemos crear variables dummy con la función `dummy_cols`. Damos como argumentos un data frame y el nombre de las columnas que queremos convertir a dummy. Si no damos nombres de columna, convertirá todas las que sean de tipo carácter o factor.
```{r dummy_cols}
dummy_cols(perros,  select_columns = c("raza", "vac"))
```

Esta función nos devuelve un data frame que conserva las variables originales, así que tenemos que usar `select` para quitarlas, si así lo deseamos.
```{r dummy_cols_select}
dummy_cols(perros,  select_columns = c("raza", "vac")) %>% 
  select(-c("raza", "vac"))
```

`dummy_cols` además acepta un par de argumentos más, que son útiles para evitar colinealidad en ciertos modelos estadísticos:

* remove_first_dummy: Quita la primera categoría en las variables convertidas a dummy.
* remove_most_frequent_dummy: Quita la categoría más numerosa en las variables convertidas a dummy.

Por último, `dummy_rows` es una función que nos sirve para generar renglones para los cuales no existen datos para todas las combinaciones de variables categóricas existentes.

Nosotros no tenemos datos para la combinación raza = "beagle" y vac = "alfa", así que genera un renglón para esta combinación, asignando NA como valor para las demás variables.
```{r}
dummy_rows(perros)
```

# Conclusiones
En este artículo revisamos dos procedimientos para crear variables dummy en R, proceso al que también se le conoce como *one-hot encoding*. En mi experiencia manipulando datos, esta es una transformación a la cual no puedes escapar si quieres trabajar algoritmos de Machine Learning y Deep Learning. 

En el mundo real, los datos nunca tienen el formato ideal para ser analizados, así que contar con las herramientas para poder manipularlos a formatos que cubran nuestras necesidades es sumamente importante y algo en lo que vale la pena invertir un poco de tiempo.

---

Consultas, dudas, comentarios y correcciones son bienvenidas:

  * jboscomendoza@gmail.com

El código y los datos usados en este documento se encuentran en Github:

  * https://github.com/jboscomendoza/rpubs/tree/master/variables_dummy_con_r