---
title: "Resultados Planea Preescolar - 2018"
author: "Juan Bosco Mendoza Vega"
date: "10/8/2019"
output: html_document
---

```{r setup, include=FALSE}
knitr::opts_chunk$set(echo = FALSE, fig.width = 7, fig.height = 6)
library(tidyverse)
graf_resultados <- read_rds("output/graf_resultados.rds")

```

Esta es una entrada breve para mostrar los resultados del *Plan Nacional para la Evaluación de los Aprendizajes (Planea)* aplicada por el *Instituto Nacional para la Evaluación de la Educación (INEE)* de México a estudiantes de preescolar al final del ciclo escolar 2017-2018.

Como consecuencia de una reforma constitucional, en Mayo de 2019, se decretó la disolución del INEE. Esto  tuvo como consecuencia que, al momento de escribir esta entrada, la publicación de resultados de evaluación fue interrumpida y no es claro si será retomada.

Esta aplicación de Planea fue hecha a una muestra representativa de estudiantes de preescolar de todo el país, en la que se evaluó su aprendizaje en los campos formativos de **Lenguaje y comunicación(LYC)** y **Pensamiento matemático (PM)**. Además, se recogió información del contexto de los estudiantes a través de cuestionarios para sus padres, maestros y directores.

A continuación se presentan los principales resultados de la evaluación.

Todo el código usado en este artículo, incluido el markdown para generarlo, se encuentra en el siguiente repositorio. Este código permite replicar lo aquí publicado:

[...]

De una vez, te advierto que te vas a encontrar con muchas siglas y explicaciones de diferentes aspectos técnicos relacionados con esta evaluación.

Es importante que sepas que tengo familiaridad con muchas de estas cosas porque trabajé en el INEE de octubre de 2014 a febrero de 2019 en la Unidad de Evaluación del Sistema Educativo Nacional.

Fue para facilitar mi trabajo allí que escribí el paquete de R usado para realizar las estimaciones que verás a continuación.

Comencemos.

# Resultados nacionales
El puntaje promedio de LYC y PM es de 500 puntos.

```{r resultados}
graf_resultados$NACIONAL
```

Los puntajes se muestran acompañados con sus intervalos de confianza, representada con una linea vertical. 

Dado que los resultados son estimados a partir de una muestra, hay cierto grado de incertidumbre asociado a ellos que es expresado como el **Error Estándar (EE)** de la medida.

El EE es usado para calcular los intervalos de confianza de un estimador, en este caso, la media de puntaje.

Para fines prácticos, lo relevante al observar los intervalos de confianza de dos estimadores es su traslape. **Si no traslapan, son diferentes estadísticamente.**

En nuestro caso, los no son particularmente informativos si no entendemos qué representan esos 500 puntos.

## ¿Qué significa este puntaje?
La práctica común en las evaluaciones de INEE era centrar la media de los puntajes en 500 puntos, con una desviación de estándar de 100. 

Así que la media nacional siempre será 500 puntos, excepto al comparar resultados entre años.

Puede decirse que esta es una práctica heredada del Programa Internacional de Evaluaciones de los Alumnos (PISA) de la Organización para la Cooperación y el Desarrollo Económico (OCDE/OECD), que es adoptada en diferentes evaluaciones internacionales.

Los puntajes de los estudiantes, que se obtienen a partir de un modelo de medición de Teoría de Respuesta al Ítem (TRI/IRT) y estos se expresan originalmente en logits, que tienen un rago teórico de $-\infty$ a $+\infty$, con media igual a 0.

Estos puntajes, mediante una transformación lineal  son ajustados a una media igual a 500 y desviación estándar igual a 100. 

Esto se hace para simplificar la comunicación de los resultados, al convertirlos a una escala un poco más familiar a la que un lector ordinario 

Puedes conceptualizar lo anterior como un análogo a la estandarización a puntajes $z$, pues es esencialmente el mismo procedimiento. 

Transformar de este modo es posible porque los puntajes de los estudiantes tienenden a una distribución normal, así que **ese 500 es el desempeño de un estudiante mexicano promedio**.

Los puntajes son más interesantes cuando los desagregamos por grupos.

# Resultados por tipo de servicio
Esta aplicación de Planea se realizó en preescolares de tres diferentes tipo de servicio:

* Públicos.
* Comunitarios. Que también son públicos y se encuentran en localidades rurales de poca población.
* Privados.

El puntaje promedio para cada tipo de servicio fue el siguiente:

```{r servicio}
graf_resultados$SERV
```

Los preescolares privadas tienen puntajes considerablemente más altos en ambos campos formativos que las escuelas públicas.

Los preescolares comunitarios tuvieron los puntajes más bajos en ambos campos formativos. 

La diferencia entre preescolares privados y los demás servicios es grande. Una desviación estándar más que los públicos y casi una desviación estándar y media más que los comunitarios.

Es decir, un estudiante promedio de un preescolar privado tiene aproximadamente 80% de probabilidad de obtener mejores resultados que un estudiante de preescolar público y 90% de probabilidad de mejores resultados que un estudiante de comunitario.

# Resultados por ruralidad
Se tiene información del tipo de localidad, rural o urbana, en el que se encuentran los preescolares públicos.

```{r ruralidad}
graf_resultados$RURALIDAD
```

Los preescolares en localidades urbanas tienen un puntaje más alto en LYC que los preescolares en localidades rurales, mientras que no diferencia estadísticamente significativa en PM.

Parece que la ruralidad de la localidad tiene mayor relación con el aprendizaje de LYC que de PM.

# Resultados por sexo
Los resultados de estudiantes hombres y mujeres fueron los siguientes:

```{r sexo}
graf_resultados$SEXO
```

Aunque los resultados de los hombres son ligeramente superiores, esta diferencia no es estadísticamente significativa. 

Es decir, no hay diferencia entre ellos.

# Resultados por edad
Finalmente, los resultados por edad.

```{r edad}
graf_resultados$EDAD_AC
```

Parece que a mayor edad, los estudiantes obtienen mejores resultados, con excepcion de los que tienen siete años.

Los estudiantes de cuatro años tienen los resultados más bajos, mientras que los de seis años, que es la edad normativa para concluir preescolar, tienen los más altos. 

Los resultados para estudiantes de 7 años tienen intervalos de confianza muy amplios, lo cual es una consecuencia de tener una muestra pequeña para este grupo de edad. Como los intervalos de confianza de esta media se traslapan con todos los demás, este resultado no es particularmente informativo.

Además, la diferencia en puntajes es más pronunciada en PM que en LYC. Parecer ser  que la edad tiene una mayor relación con el aprendizaje de PM que LYC.


# Conclusiones
Los resultados presentados aquí son solo una parte de toda la información que se encuentra en la base de datos de Planea Preescolar aplicada en el 2018.

Queda pendiente la estimación de niveles de logro, lo cual ayuda a contextualizar mejor estos puntajes.

Pero eso será tema de otro artículo.







